臺灣板橋地方法院民事判決　　　　　　　100年度訴字第143號
原　　　告　賴麗霞
被　　　告　陳海川
上列當事人間請求清償債務事件，經本院於民國100 年2 月25日
言詞辯論終結，判決如下：
    主  文
被告應給付原告新台幣佰捌拾柒萬壹仟貳佰元，及自民國九十
九年十月二十三日起至清償日止，按年息百分之五計算之利息。
訴訟費用由被告負擔。
    事實及理由
一、原告主張：被告於民國91年3 月11日簽立切結書（下稱系爭
    切結書），約定要償還積欠原告之債務新台幣（下同）500
    萬元，除其中150 萬元約定以房屋公教貸款償還外，其餘35
    0 萬元，約定被告應於2 個月內先償還50萬元，另300 萬元
    應於5 年內以每年償還60萬元之方式清償，然上開以公教貸
    款償還150 萬元部分外之其餘350 萬元，被告迄未清償。且
    被告簽立系爭切結書後，仍常以各種理由向原告借款，每次
    均係到原告處，由原告以現金交付被告，被告再簽立同額之
    如附表所示之本票予原告，合計借款371,200 元，約定清償
    日為本票所載到期日，其中附表編號10之本票到期日應為93
    年10月5 日，惟屆期被告均未清償，為此依系爭切結書請求
    被告清償350 萬元，及依消費借貸之法律關係請求被告清償
    371,200 元等語。並聲明：被告應給付原告3,871,200 元，
    及自台灣雲林地方法院99年度司促字第9605號支付命令送達
    翌日起至清償日止，按年息5%計算之利息。
二、被告則以：被告自86年2 月18日與原告結婚迄離婚為止，皆
    因婚姻關係存續期間，原告對被告生活瑣事錙銖必較，致使
    感情不睦，且往往皆趁被告心情不佳，或飲酒過後，大行擾
    亂並藉故要求簽署捏造本票或借據之不實債權，藉以要求婚
    姻關係之苟延存續，被告於其當時為顧全婚姻，皆任其胡鬧
    ，而未為制止，豈料原告竟持其所謂婚姻關係存續期間所蒐
    集之票據及字據，擅據以為聲請相關法律債權之憑證。就原
    告依系爭切結書請求350 萬元部分，系爭切結書是原告跟蹤
    被告至被告朋友家中，在朋友家中鬧，要被告寫系爭切結書
    ，才要讓被告走，所以被告才簽立，惟兩造間實際並無系爭
    切結書所載500 萬元之借款。又系爭切結書中關於「此契約
    書生效」前之文字都是被告所寫，其後「350 萬全數....」
    之後的文字則是原告所寫，並經被告簽名蓋章。就原告主張
    被告以附表所示10張本票向其借款371,200 元部分，該本票
    原告已超過3 年間不行使，因時效而消滅，且附表所示本票
    為夫妻之間原告叫被告所簽發，原告有什麼開銷要被告承擔
    ，就會要被告簽發本票，並不是借款，只要被告動用到家中
    的錢，原告就要被告簽發本票。被告簽發附表所示之本票確
    實有收到原告所交付之同額現款，因為原告認為這些錢要用
    來支付的開銷都應該由被告負擔，所以要求被告開立這些款
    項之本票。這些款項是被告至原告住處去拿，然後再開本票
    給原告，且這些款項被告都有還原告，原告已在鈞院91年度
    執字第28770 號強制執行事件執行被告之薪資受償，已經扣
    款8 、9 年，兩造係於91年1 月23日離婚，離婚後並未一同
    居住等語茲為抗辯，並為答辯聲明：原告之訴駁回。
三、兩造不爭執事項：
  (一)兩造原為夫妻，於86年2 月18日結婚，91年1 月23日離婚，
    並有被告戶籍謄本1紙在卷可參。
  (二)被告於91年3 月11日簽立系爭切結書予原告，上載：「本人
    陳海川所欠賴麗霞總金額新台幣伍佰萬元是從今民國九十一
    年3 月11日之後所生效，其中壹佰伍拾萬元以設定房屋代款
    內20年公教代款償還，今雙方同意債務償還如下：(一)兩個月
    內先償還50萬元後5 年內償還300 萬元，以每年60萬元償還
    ，房屋代款如期正常償還至銀行房代結束止，此契約書生效
    後，350 萬元全數金額未還清前本人陳海川不得和任何女人
    發生親密關係... ，立切結書人陳海川。中華民國九十一年
    三月十一日。」等內容，並有系爭切結書影本1 紙附卷可稽
    。
  (三)附表所示之本票10紙為原告於發票日交付予被告同額之現款
    後，被告所簽發予原告收執，並有本票影本10紙附卷可稽。
四、就原告依系爭切結書請求被告清償350萬元部分：
  (一)原告主張：被告於91年3 月11日簽立系爭切結書，就其積欠
    原告之債務500 萬元其中350 萬元，同意於2 個月內先償還
    50萬元，並同意5 年內每年償還60萬元，惟被告均未清償等
    語，業據提出與其主張相符之系爭切結書影本為證，被告雖
    辯稱系爭切結書是原告跟蹤被告至被告朋友家中，在朋友家
    中鬧，要被告寫系爭切結書才要讓被告走，所以被告才簽立
    ，兩造間實際並無系爭切結書所載500 萬元之借款關係存在
    云云，然為原告所否認，並主張：被告積欠之款項為800 萬
    元，係被告硬ㄠ成500 萬元等語，故應由被告就其所辯負舉
    證之責，然被告並未提出任何證據為證明，所辯已難採信。
  (二)且按「表意人無欲為其意思表示所拘束之意，而為意思表示
    者，其意思表示，不因之無效。但其情形為相對人所明知者
    ，不在此限。」民法第86條定有明文。本件被告既簽立系爭
    切結書，而與原告達成協議，自應受該協議內容拘束，縱被
    告無受該切結書所載內容拘束之意，即縱屬被告之真意保留
    ，系爭切結書亦不因之無效，且此部分債務清償之約定，並
    未違反法律強制或禁止之規定，亦未有背於公共秩序及善良
    風俗，自屬有效，有最高法院84年度台上字第78號裁判要旨
    可資參照。因此，原告依據系爭切結書之約定，請求被告給
    付350 萬元，於法有據，應予准許。
五、就原告依消費借貸之法律關係請求被告清償371,200 元部分
    ：
  (一)按民法第474 條第1 項規定：「稱消費借貸者，謂當事人一
    方移轉金錢或其他代替物之所有權於他方，而約定他方以種
    類、品質、數量相同之物返還之契約。」。同法第478 條規
    定：「借用人應於約定期限內，返還與借用物種類、品質、
    數量相同之物，未定返還期限者，借用人得隨時返還，貸與
    人亦得定一個月以上之相當期限，催告返還。」。
  (二)原告主張：被告簽立系爭切結書後，仍常以各種理由向其借
    款，其均以現金交付被告，並由被告簽發同額之如附表所示
    之本票予原告，且約定以本票所載到期日為清償日，惟被告
    屆期均未清償等語，並提出附表所示之本票影本10紙為證。
    被告雖辯稱：其雖因收受原告所交付之現款，而簽發附表所
    示之同額本票予原告，然該款項並非借款，而係因這些款項
    要用以支付之開銷，原告要被告來承擔，這是夫妻之間，原
    告認為只要被告動用到家中的錢，就要被告簽發本票等語。
    惟查：兩造於91年1 月23日即已離婚，且被告自承離婚後，
    兩造並未共同居住。而附表所示本票之發票日期，均係在兩
    造離婚之後，是被告辯稱其係動用家中金錢以支付開銷云云
    ，洵無足採。且依被告上開辯詞，可認原告交付被告與附表
    所示本票同面額之現款合計371,200 元，並非無償贈與被告
    之意。參以，被告於收受原告交付之現款時，即需簽發同額
    本票，並填載到期日交原告收執，顯然兩造之真意，被告應
    於各該本票之票載到期日清償各該款項，該約定符合前開民
    法第474 條第1 項規定，故兩造間已成立消費借貸契約，應
    堪認定。至附表編號10之本票雖記載到期日為「9 年10月5
    日」，惟原告主張應係「93年10月5 日」之誤載一節，被告
    並未爭執，堪信為真實，故該筆借款之約定清償日應為93年
    10月5 日。
  (三)又請求權，因15年間不行使而消滅，民法第125條前段定有
    明文。而一般消費借貸請求權之時效期間即適用此規定。本
    件原告係於99年10月18日依據消費借貸之法律關係提起本件
    訴訟，請求被告清償借款371,200 元，有其支付命令聲請狀
    上台灣雲林地方法院收狀戳可證，距約定清償日均未逾15年
    ，故被告另抗辯原告此部分請求已罹於3 年之消滅時效云云
    ，洵無足採。
  (四)至被告另辯稱：系爭款項其有還給原告，原告已在本院91年
    度執字第28770 號強制執行事件中執行被告之薪資受償一節
    ，為原告所否認，並主張上開執行事件執行之債權為兩造離
    婚前之他筆欠款等語。而經本院調閱上開執行卷結果，原告
    係於91年12月11日聲請強制執行被告之薪資債權，執行名義
    為本院91年度票字第7694號民事確定裁定，而該裁定所准予
    執行之7 紙本票票款，均非附表所示之10紙本票，足認原告
    因該執行事件受償之債權，並非本件系爭借款債權。且被告
    復未提出任何證據證明其已清償系爭借款，則原告依消費借
    貸之法律關係請求被告清償371,200 元，自亦有據，而應准
    許。
六、從而，原告依系爭切結書之約定及消費借貸之法律關係，請
    求被告給付3,871,200 元，及自台灣雲林地方法院99年度司
    促字第9605號支付命令送達翌日即99年10月23日起（見上開
    支付命令卷第13、16頁）至清償日止，按年息5%計算之利息
    ，為有理由，應予准許。
七、本件事證已臻明確，兩造其餘主張、陳述及所提之證據暨攻
    擊防禦方法，經本院審酌後，認均與本件判斷結果無影響，
    毋庸再予一一審酌，附此敘明。
結論：本件原告之訴為有理由，依民事訴訟法第78條，判決如主
文。
中    華    民    國   100    年    3     月    18    日
                  民事第一庭    法  官  黃信樺
以上正本係照原本作成
如對本判決上訴，須於判決送達後20日內向本院提出上訴狀。如
委任律師提起上訴者，應一併繳納上訴審裁判費。
中    華    民    國   100    年    3     月    18    日
                                書記官  李佳靜
┌─────────────────────────────────────┐
│本票附表：                                                                │
├───┬─────┬─────┬──────┬─────┬─────┬──┤
│編  號│發  票  人│發  票  日│票面金額    │本票號碼  │到  期  日│備考│
│      │          │          │（新台幣）  │          │          │    │
├───┼─────┼─────┼──────┼─────┼─────┼──┤
│001   │陳海川    │91年11月20│四萬一千元  │369314    │91年11月22│    │
│      │          │日        │            │          │日        │    │
├───┼─────┼─────┼──────┼─────┼─────┼──┤
│002   │陳海川    │92年9 月6 │五萬六千元  │0000000   │92年9 月8 │    │
│      │          │日        │            │          │日        │    │
├───┼─────┼─────┼──────┼─────┼─────┼──┤
│003   │陳海川    │92年9 月6 │一萬二千元  │0000000   │92年9 月8 │    │
│      │          │日        │            │          │日        │    │
├───┼─────┼─────┼──────┼─────┼─────┼──┤
│004   │陳海川    │92年9 月7 │四萬八千元  │0000000   │92年9 月8 │    │
│      │          │日        │            │          │日        │    │
├───┼─────┼─────┼──────┼─────┼─────┼──┤
│005   │陳海川    │92年10月17│二萬三千七百│0000000   │92年10月20│    │
│      │          │日        │元          │          │日        │    │
├───┼─────┼─────┼──────┼─────┼─────┼──┤
│006   │陳海川    │93年3 月3 │五萬一千元  │0000000   │93年3 月31│    │
│      │          │日        │            │          │日        │    │
├───┼─────┼─────┼──────┼─────┼─────┼──┤
│007   │陳海川    │93年3 月16│二萬五千元  │0000000   │93年3 月17│    │
│      │          │日        │            │          │日        │    │
├───┼─────┼─────┼──────┼─────┼─────┼──┤
│008   │陳海川    │93年7 月10│四萬五千元  │0000000   │93年7 月20│    │
│      │          │日        │            │          │日        │    │
├───┼─────┼─────┼──────┼─────┼─────┼──┤
│009   │陳海川    │93年7 月26│二萬八千五百│0000000   │93年8 月5 │    │
│      │          │日        │元          │          │日        │    │
├───┼─────┼─────┼──────┼─────┼─────┼──┤
│010   │陳海川    │93年9 月29│四萬一千元  │103677    │9 年10月5 │    │
│      │          │日        │            │          │日        │    │
└───┴─────┴─────┴──────┴─────┴─────┴──┘